ACORDAO-COMPLETO-2547116

ACÓRDÃO 1970/2022 ATA 33/2022 - PLENÁRIO

VISTOS, relatados e discutidos estes autos de embargos de declaração opostos por "O Mercadão Comércio e Prestação de Serviços Eireli", Verdural Distribuidora de Verduras e Frutas Eireli e Wendson Antônio Tavares Mendes - ME em face do Acórdão 1509/2022-TCU-Plenário, que acolheu parcialmente embargos de declaração anteriormente opostos ao Acórdão 102/2022-TCU-Plenário, relator Ministro Raimundo Carreiro, que não conheceu de recurso de revisão anteriormente interposto pela empresa "O Mercadão" contra o Acórdão 3696/2015-TCU-Segunda Câmara, alterado, de ofício, e retificado, por inexatidão material, pelo Acórdão 4498/2016-TCU-Segunda Câmara, ambos de relatoria do Ministro Vital do Rêgo
ACORDAM os Ministros do Tribunal de Contas da União, reunidos em Sessão do Plenário, ante as razões expostas pelo Relator, em:
9.1. com fundamento no art. 34 da Lei nº 8.443/1992, conhecer dos embargos de declaração para, no mérito, rejeitá-los.
9.2. alertar os embargantes de que a oposição de novos embargos de declaração e demais expedientes, com nítido caráter protelatório, pode vir a ser caracterizada como litigância de má-fé, a teor do disposto no art. 80, inciso VII, do Código de Processo Civil, a sujeitar os responsáveis à sanção pecuniária de multa por parte desta Corte de Contas;
9.3. dar ciência deste Acórdão aos embargantes, à Secretaria de Educação do Estado de Sergipe e ao Fundo Nacional de Desenvolvimento da Educação, informando-lhes que a presente deliberação, acompanhada do Relatório e do Voto que a fundamenta, está disponível para a consulta no endereço www.tcu.gov.br/acordaos e que o acesso às demais peças do processo pode ser obtido no endereço eletrônico deste Tribunal, opção "vista eletrônica".

Embargos de declaração contra acórdão que não conheceu recurso de revisão interposto pelo embargante.

Entidades/Órgãos do Governo do Estado de Sergipe.

3. Interessados/Responsáveis/Recorrentes:
3.1. Recorrentes: Verdural Distribuidora de Verduras e Frutas Eireli (16.213.019/0001-56); O Mercadão Comercio e Prestação de Serviços Eireli (03.823.107/0001-28); Wendson Antônio Tavares Mendes - ME (10.294.929/0001-24).
3.2. Responsáveis: Jorge Alberto Teles Prado (XXX.051.905-XX); Márcio Zylberman (XXX.171.017-XX); O Mercadão Comercio e Prestação de Serviços Eireli (03.823.107/0001-28); Pró-alimentos Comercial Ltda (00.837.064/0001-41); R & S Comercio de Alimentos Eireli (01.419.090/0001-12); Raimundo Penalva do Nascimento (XXX.319.845-XX); Suprimax Comercial Ltda. (03.007.636/0001-53); Verdural Distribuidora de Verduras e Frutas Eireli (16.213.019/0001-56); Wendson Antônio Tavares Mendes - ME (10.294.929/0001-24).
3.3. Interessado: Fundo Nacional de Desenvolvimento da Educação/FNDE

13.1. Ministros presentes: Bruno Dantas (na Presidência), Walton Alencar Rodrigues, Benjamin Zymler, Augusto Nardes, Aroldo Cedraz e Antonio Anastasia (Relator).
13.2. Ministros-Substitutos convocados: Augusto Sherman Cavalcanti e Marcos Bemquerer Costa.
13.3. Ministros-Substitutos presentes: André Luís de Carvalho e Weder de Oliveira.

ANTONIO ANASTASIA

Ministro Antonio Anastasia.

Analiso neste momento processual embargos de declaração opostos por "O Mercadão Comércio e Prestação de Serviços Eireli", Verdural Distribuidora de Verduras e Frutas Eireli e Wendson Antônio Tavares Mendes - Me em face do Acórdão 1509/2022-TCU-Plenário, de minha relatoria (peça 451) , que acolheu parcialmente embargos de declaração anteriormente opostos do  Acórdão 102/2022-TCU-Plenário, relator Ministro Raimundo Carreiro (peça 438) , que não conheceu de recurso de revisão anteriormente interposto pela empresa "O Mercadão" contra o Acórdão 3696/2015-TCU-Segunda Câmara (peça 94) , alterado, de ofício, e retificado, por inexatidão material, pelo Acórdão 4498/2016-TCU-Segunda Câmara (peça 135) , ambos de relatoria do Ministro Vital do Rêgo.
2.	As irregularidades que justificaram a condenação dos embargantes em débito e multa são concernentes ao indevido benefício de recursos pagos irregularmente pela Administração, em razão de revisão dos preços de pregões promovidos pela Secretaria de Estado de Educação de Sergipe com recursos do Fundo Nacional de Desenvolvimento da Educação, sem que restasse demonstrado, de forma inequívoca, a superveniência de um fato excepcional ou imprevisível que justificasse a alteração do preço inicialmente proposto, em face de pedidos de reequilíbrio econômico-financeiro do contrato, bem como de superfaturamento em decorrência de utilização de preços de referência superestimados com consequente contratação de diversos itens do certame com preços acima dos de mercado.
3.	No que importa à resolução destes aclaratórios, o Acórdão 1509/2022-TCU-Plenário (peça 451) , conheceu e acolheu parcialmente os embargos anteriormente opostos, de modo tão somente a corrigir sua fundamentação e considerar como tempestivo o recurso de revisão dantes interposto, mantendo o seu não conhecimento, em razão da ausência de documentação nova hábil a sustentar sua apreciação, conforme exigência do art. 35 da Lei 8.443/1992 e do art. 288 do Regimento Interno deste TCU, verbis:
"VISTOS, relatados e discutidos estes autos de embargos de declaração opostos por O Mercadão Comercio e Prestação de Serviços Eireli (03.823.107/0001-28) ; Verdural Distribuidora de Verduras e Frutas Eireli (16.213.019/0001-56) ; Wendson Antônio Tavares Mendes - Me (10.294.929/0001-24) , contra o Acórdão 102/2022-TCU-Plenário, 
ACORDAM os Ministros do Tribunal de Contas da União, reunidos em Sessão do Plenário, ante as razões expostas pelo Relator, em: 
9.1. com fundamento no art. 32, II e 34 da Lei nº 8.443/1992, conhecer dos embargos de declaração opostos para, no mérito, acolhê-los parcialmente, para sanar o vício de contradição existente no Acórdão 102/2022-TCU-Plenário, de modo a corrigir sua fundamentação e passar a considerar como tempestivo o recurso de revisão apreciado, mantendo, entretanto, o seu não conhecimento, em razão da ausência dos demais requisitos de admissibilidade. 
4.	Por seu turno, o Acórdão 102/2022-TCU-Plenário (peça 438) , relator o Ministro Raimundo Carreiro, não conheceu do recurso de revisão, pelas mesmas razões acrescidas da intempestividade, posteriormente afastada pelo decisum ora embargado, interposto em face da decisão proferida no Acórdão 3696/2015-TCU-Segunda Câmara, relator Ministro Vital do Rêgo (peça 94) , alterado, de ofício, e retificado, por inexatidão material, pelo Acórdão 4498/2016-TCU-Segunda Câmara, relator Ministro Vital do Rêgo (peça 135) . 
5.	Nos presentes embargos, os requerentes apontam violação ao brocardo da ampla defesa, por não terem sido notificados da sessão de julgamento, o que não lhes oportunizou a realização de sustentação oral, além de omissão do acórdão embargado, que não teria apreciado os argumentos constantes do recurso de revisão, verbo ad verbum:
Como se denota no Acórdão nº 1509/2022 (ora recorrido) , apesar do louvável juízo de Retratação exercido pelo Excelentíssimo Ministro Relator quando do reconhecimento da tempestividade do Recurso de Revisão alhures, vislumbra-se que veio a ser julgado, nesta mesma oportunidade, o mérito daquela via recursal, sem SEQUER intimar a parte Recorrente para tanto, impossibilitando assim o seu direito constitucional ao contraditório e a ampla defesa, vez que não lhe foi oportunizada a realização de Sustentação Oral através de seus causídicos, senão veja-se:
 (decisão embargada) 
Como já adiantado, chama atenção que, no presente caso, ocorreu um verdadeiro julgamento de mérito do Recurso de Revisão, quando que, em verdade, deveria ter sido julgado tão somente os Embargos de Declaração, ou seja, o reconhecimento ou não da tempestividade do Recurso pretérito para, somente acaso provido, se designasse uma outra sessão de julgamento, para que finalmente fosse julgado o cerne da via recursal principal.
Efeito desta inobservância é que os Embargantes NÃO foram intimados da sessão em voga, não tendo assim, portanto, sido oportunizada a Sustentação Oral, meio de defesa constitucional que também encontra agasalho no Regimento Interno desta Corte Superior de Contas.
 (...) 
De mais a mais, necessário adiantar que o caso dos autos não se trata da exceção prevista no §9º do referido dispositivo, vez que, o que houve no presente caso, foi um verdadeiro julgamento do Recurso de Revisão transvestido de Embargos de Declaração, o que só faz reforçar o error in procedendo do referido julgamento!
De forma clara e objetiva: Se a mera ausência de intimação para a sessão de julgamento dos Embargos já enseja a nulidade do acórdão, essa se assoberba sobremaneira quando ocorre no bojo da mesma decisão a introspecção no mérito do Recurso de Revisão pretérito, sem que fosse sequer resguardo o direito da parte Recorrente sustentar oralmente as suas razões.
Com todas essas certezas, e sendo desnecessárias maiores digressões, impositiva se faz a declaração de nulidade do excerto do Acórdão embargado que julgou o mérito do Recurso de Revisão, sem a necessária intimação da parte recorrente para tanto, implicando assim em temerário cerceamento de defesa!!
Noutro turno, acaso remotamente não seja acolhida a robusta tese preliminar de cerceamento de defesa, impende destacar que o Acórdão embargado, com as máximas vênias, fora OMISSO quanto a fundamentação de não admissão do Recurso principal (Recurso de Revisão - Peça nº 404) , na medida em que se limitou a fundamentar o não conhecimento do mesmo numa suposta 'AUSÊNCIA DOS DEMAIS REQUISITOS DE ADMISSIBILIDADE', não explicando, todavia, de forma específica, quais dos requisitos de admissibilidade careciam o referido Recurso.
Assim, considerando que o Recurso de Revisão trata-se de uma robusta peça de 23 (vinte e três) laudas, instruída com uma pluralidade de argumentos, lastreados, por sua vez, em vasta documentação (Peça 405 e ss.) , rogam estes Embargantes que seja sanada a OMISSÃO supra detectada, para que se conste uma fundamentação específica de cada tese ali constante!!
6.	Diante disso, requerem o conhecimento e processamento dos embargos, o reconhecimento do cerceamento de defesa e a declaração da nulidade parcial do acórdão embargado, com a designação de nova sessão para julgamento do recurso de revisão.
É o relatório.

Leonardo Oliveira Souza (7173/OAB-SE), representando Wendson Antônio Tavares Mendes - ME; Bruno Vinicius Santiago de Sousa (4949/OAB-SE), representando Dianju Distribuidora Atacadista Eireli; Leonardo Oliveira Souza (7173/OAB-SE), representando Verdural Distribuidora de Verduras e Frutas Eireli; Leonardo Oliveira Souza (7.173/OAB-SE), Wenderson Tavares Mendes e outros, representando O Mercadão Comercio e Prestação de Serviços Eireli; Blenda Lara Carvalho Fonseca (51.338/OAB-DF), Bianca Maria Goncalves e Silva (23.097/OAB-DF) e outros, representando Jorge Alberto Teles Prado; Wendell Tavares Mendes (4623/OAB-SE), representando Pró-alimentos Comercial Ltda; Leonardo Oliveira Souza (7173/OAB-SE), representando R & S Comercio de Alimentos Eireli.

Subprocurador-Geral Lucas Rocha Furtado.

EMBARGOS DE DECLARAÇÃO EM EMBARGOS DE DECLARAÇÃO EM RECURSO DE REVISÃO. TOMADA DE CONTAS ESPECIAL. ALTERAÇÃO DE PREÇOS EM 1ª REVISÃO TRIMESTRAL EM ATA DE REGISTRO DE PREÇOS SEM JUSTIFICATIVA PLAUSÍVEL OU INDICAÇÃO DE ÁLEA EXTRAORDINÁRIA. REVELIA DE UMA DAS EMPRESAS. IRREGULARIDADE DAS CONTAS. DÉBITO. MULTA. RECURSOS DE RECONSIDERAÇÃO. NEGATIVA DE PROVIMENTO. EMBARGOS REJEITADOS. RECURSO DE REVISÃO NÃO CONHECIDO POR AUSÊNCIA DE REQUISITOS RECURSAIS. EMBARGOS DE DECLARAÇÃO. ACOLHIMENTO PARCIAL PARA RECONHECER A TEMPESTIVIDADE. MANUTENÇÃO DO NÃO-CONHECIMENTO POR AUSÊNCIA DE DOCUMENTOS NOVOS. NOVOS EMBARGOS. AUSÊNCIA DE CERCEAMENTO DE DEFESA E DE OMISSÃO NO ACÓRDÃO EMBARGADO. ALERTA SOBRE NOVOS EMBARGOS PROTELATÓRIOS. CONHECIMENTO E REJEIÇÃO.

TOMADA DE CONTAS ESPECIAL (TCE)

Secretaria de Recursos (Serur); Secretaria de Controle Externo de Tomada de Contas Especial (SecexTCE).

Analiso nestes autos embargos de declaração opostos por "O Mercadão Comércio e Prestação de Serviços Eireli", Verdural Distribuidora de Verduras e Frutas Eireli e Wendson Antônio Tavares Mendes - Me em face do Acórdão 1509/2022-TCU-Plenário, de minha relatoria (peça 451) , que acolheu parcialmente embargos de declaração anteriormente opostos ao Acórdão 102/2022-TCU-Plenário, relator Ministro Raimundo Carreiro (peça 438) , que não conheceu de recurso de revisão anteriormente interposto pela empresa "O Mercadão" contra o Acórdão 3696/2015-TCU-Segunda Câmara (peça 94) , alterado, de ofício, e retificado, por inexatidão material, pelo Acórdão 4498/2016-TCU-Segunda Câmara (peça 135) , ambos de relatoria do Ministro Vital do Rêgo.
2.	As irregularidades que justificaram a condenação dos embargantes em débito e multa pelo Acórdão 3696/2015-TCU-Segunda Câmara, retificado pelo Acórdão 4498/2016-TCU-Segunda Câmara, devem-se  a pagamentos indevidos pela Administração, em razão de revisão dos preços dos Pregões Eletrônicos 421/2007 e 545/2008, realizados pela Secretaria de Educação de Sergipe com recursos do Fundo Nacional de Desenvolvimento da Educação (FNDE) , sem que restasse demonstrado, de forma inequívoca, a superveniência de um fato excepcional ou imprevisível que justificasse a alteração do preço inicialmente proposto, em face de pedidos de reequilíbrio econômico-financeiro do contrato, bem como de superfaturamento em decorrência de utilização de preços de referência superestimados com consequente contratação de diversos itens do certame com preços acima dos de mercado.
3.	Os responsáveis opuseram os presentes embargos, por meio de seus representantes legais em 20/7/2022 (peça 464) , os quais foram recebidos nesta Corte na mesma data. A decisão embargada foi prolatada em 29/6/2022 (peça 451) , não havendo nos autos comprovantes de notificação da decisão embargada dirigida aos responsáveis.
4.	Dessa forma, estão presentes os requisitos de admissibilidade fixados no art. 34, § § 1º e 2º da Lei 8.443/1992, c/c o art. 287, § 3º do RI/TCU, motivo pelo qual conheço dos embargos, com o efeito suspensivo a eles inerente.
5.	Conforme fiz constar no relatório, os embargantes apontam omissão relativa à violação dos princípios da ampla defesa e do contraditório, em virtude de não terem sido notificados da sessão de julgamento, bem como omissão no acórdão embargado, que não teria enfrentado todos os argumentos e teses declinados no recurso de revisão anteriormente interposto. 
6.	Sem razão os embargantes.  
7.	Inicialmente, verifico que incidem em contradição os peticionantes ao apontarem que o julgamento dos primeiros embargos consistiu em verdadeira apreciação do mérito do recurso de revisão e simultaneamente alegarem que o referido julgado não apreciou as teses e argumentos constantes do apelo revisional.
8.	Forte no acórdão embargado, vê-se que o pomo de discórdia não sustenta razão de ser. Isso porque o voto condutor que resultou no acolhimento parcial dos primeiros aclaratórios tão somente reforçou os fundamentos da Secretaria de Recursos para o não conhecimento do Recurso de Revisão, pela ausência de requisitos fundamentais, afora a tempestividade que foi então reconhecida, qual sejam: I - erro de cálculo; II - falsidade ou insuficiência de documentos em que se tenha fundamentado o acórdão recorrido; e III - superveniência de documentos novos com eficácia sobre a prova produzida.
9.	Não foi outra a conclusão do referido voto (peça 452, p. 3) , no qual faço apenas uma complementação do item "7", para me referir ao Acórdão 3216/2018-TCU-Segunda Câmara, relator o Ministro José Múcio Monteiro, que rejeitou o recurso de reconsideração interposto pelos embargantes e outros responsáveis litteris:
6. Quanto ao mérito, os argumentos trazidos pelos recorrentes no apelo revisional (peça 432) já haviam sido enfrentados em sede de alegações de defesa, bem como quando da análise do recurso de reconsideração interposto, tendo sido colimados pelo acórdão original e pela decisão que julgou o recurso de reconsideração.
7. Nessa seara, reproduzo excertos do voto condutor do Acórdão 3216/2018-TCU-Segunda Câmara, relator o Ministro José Múcio Monteiro (peça 200) :
 (transcrição) 
10. Acrescento ainda que o edital do certame previa, em sua cláusula 8 (peça 22, p. 41) , a possibilidade de revisão dos preços somente para que fosse mantido o equilíbrio econômico-financeiro do contrato, sendo que a cada pedido de revisão de preços deveria a contratada comprovar e justificar as alterações havidas na planilha orçamentária à época da elaboração da proposta, demonstrando a nova composição e preços, podendo ser utilizada lista de preços expedida pelos fabricantes, que deveria conter, obrigatoriamente, a data de vigência. 
11. Ou seja, a documentação juntada pelas empresas não demonstrou álea econômica extraordinária ou qualquer fato excepcional que justificasse o pedido (peça 69, p. 26-27) e a autorização da 1ª Revisão Trimestral da Ata de Registro de Preços do Pregão 545/2008 (peça 68, p. 5 e p. 38-39) e da 1ª Revisão Trimestral da Ata de Registro de Preços do Pregão 421/2007 (peça 12, p. 47-48 e peça 13, p. 2 do TC Processo 018.071/2010-4 - processo de representação que deu origem a esta TCE, apenso) . 
12. A documentação juntada ao recurso de revisão (peças 407-415) , consiste em coletânea de notícias e encartes, preços publicados em editais e certames da Administração, em datas e períodos distintos das datas em que se deram as revisões trimestrais, em localidades distintas, sem qualquer comparação ou batimento de preços ou gêneros alimentícios constantes dos Pregões em apreço, ou sem indicar especificamente que fatos ou áleas extraordinárias incidiram sobre os custos analisados. 
13. Desse modo, seja porque a documentação trazida pelos embargantes em seu recurso de revisão é alheia aos fatos ocorridos na condução dos Pregões Eletrônicos 421/2007 e 545/2008, seja porque não ser capaz de gerar efeitos sobre a decisão recorrida, não pode ser considerado como documentação nova com efeito sobre as provas produzidas, não atendendo, portanto, aos requisitos do artigo 35 da Lei 8.443/92, c/c artigo 288 do Regimento Interno/TCU. (Destaquei) 
10.	Como é de sabença, o recurso de revisão constitui espécie recursal de amplo espectro, verdadeiro procedimento revisional, com índole jurídica similar à ação rescisória, que objetiva a desconstituição da coisa julgada administrativa. Desse modo, além dos pressupostos de admissibilidade comuns a todos os demais recursos (legitimidade ativa, singularidade e tempestividade) , exige os requisitos específicos constantes do art. 35 da Lei 8.443/1992, indicados no item 8 acima. 
11.	Desse modo, reitero o que já foi sobejamente assinalado, de que os embargantes reiteraram em seu recurso de revisão argumentos e/ou documentos apresentados em sede de defesa (peça 52) e examinados pela Unidade Técnica de Origem na instrução de peças 89, 90 e 91, corroborada pelo MPTCU (peça 89) , pelo Acórdão 3696/2015-TCU-Segunda Câmara, relator Min. Vital do Rêgo (peça 94) e seu voto condutor (peça 95) , pelo Acórdão 3193/2017-TCU-Segunda Câmara, rel. Min. Vital do Rêgo (peça 164) e seu voto condutor (peça 165) , em sede de recurso de reconsideração pelo Acórdão 3216/2018-TCU-Segunda Câmara, rel. Min. José Múcio Monteiro (peça 199) e seu voto condutor (peça 200) , e de embargos de declaração, pelo Acórdão 102/2022-TCU-Plenário, rel. Min. Raimundo Carreiro (peça 438) , consoante instrução da Secretaria de Recursos (peça 428) e confirmação do MPTCU (peça 437) .
12.	Ao fim e ao cabo, não foram apontados no acórdão impugnado: (i) falta de clareza que prejudique sua compreensão; (ii) incompatibilidade entre sua parte dispositiva e a fundamentação utilizada; e (iii) omissão ou questões apresentadas pela defesa que não tenham sido analisadas e refutadas.
13.	Outrossim, identifico que os embargantes buscam rediscutir questões de mérito já escarafunchadas em arestos anteriores, com efeito meramente protelatório, o que poderá vir a caracterizar litigância de má-fé, consoante o art. 80, inciso VII, do Código de Processo Civil de 2015 e precedentes desta Corte:
"A interposição de embargos de declaração com nítido caráter protelatório implica o recebimento de futuras impugnações a esse título como simples petição, sem efeito suspensivo e sem impedimento ao trânsito em julgado do acórdão. A prática de atitude manifestamente procrastinatória pode ser caracterizada como litigância de má-fé" (Acórdão 515/2014-TCU-Segunda Câmara, rel. Min. Raimundo Carreiro) 
"A oposição reiterada de embargos de declaração com nítido caráter protelatório implica o recebimento de futuras impugnações dessa espécie como mera petição, sem efeito suspensivo, nos termos do art. 287, § 6º, do Regimento Interno do TCU". (Acórdão 1699/2017-TCU-Plenário, Min. Aroldo Cedraz) 
A oposição sucessiva de embargos de declaração versando sobre matéria já analisada e rejeitada pelo TCU, com caráter protelatório, não suspende o trânsito em julgado da condenação imposta e pode ensejar a aplicação da multa do art. 1.026, § 2º, da Lei 13.105/2015 (CPC) ao embargante. (Acórdão 154/2020-TCU-Plenário, rel. Min. Vital do Rêgo) 
14.	Eis as razões pelas quais os arestos atacados se conservam hígidos, com todas as ressonâncias, o que impõe, neste momento processual, o conhecimento dos presentes embargos e, no mérito, a sua rejeição. 
	Feitas estas breves considerações, voto por que o Tribunal adote o acórdão que ora submeto à apreciação deste Colegiado.
TCU, Sala das Sessões Ministro Luciano Brandão Alves de Souza, em 24 de agosto de 2022
ANTONIO ANASTASIA 
Relator